臺灣板橋地方法院刑事裁定　　　　　　　　　　　　　九十二年度聲判字第五六號
　　聲　　請　　人　肯碩金屬股份有限公司
　　即　告　訴　人　　　　　設.
　　代　　表　　人　丙○○
　　聲　　請　　人　丁○○
　　即　告　訴　人
　　代　　理　　人
　　被　　　　　告　乙○○
右列聲請人因被告二人詐欺等案件，不服臺灣高等法院檢察署九十二年度上聲議字第
一四四八號駁回再議之處分（原不起訴處分案號：臺灣板橋地方法院檢察署九十一年
度偵字第一六七五七號），聲請交付審判，本院裁定如左：
    主  文
聲請駁回。
    理  由
一、聲請意旨略以：（一）肯碩金屬股份有限公司（下稱肯碩公司）業務技術部分均
    由被告主掌，公司所有收入亦完全仰賴被告二人生產貴金屬支應，被告於民國八
    十八年營運報告中，預估八十九年度應有新臺幣（下同）七百九十七萬元以上之
    稅前毛利產生，綜觀營運報告書，完全未提及增資之事。後於八十九年間被告陸
    續提供貴金屬予肯碩公司負責人丙○○，總價值約三百餘萬元，於此同時被告反
    開始藉口資金不足，被告不繼續生產並以收入作為支應購買設備之用，反要求增
    資，顯有推託責任之嫌。（二）被告二人在營運企劃書中宣稱美國處理廠資產其
    中「回收檢驗設備」、「金屬煉解設備」及「電腦設備」共計約六百二十萬零五
    千元，該金額僅為被告認定建構整個大型公司所需最後數目，並非未達此額度業
    務即無法運作，否則被告如何能提煉出第一次貴金屬？堪認被告係虛報所需費用
    以騙取聲請人公司股東之出資，不然就是被告利用他人設備以提煉貴金屬，未以
    聲請人經費購置設備。（三）被告二人確持貴金屬提煉而成之金幣交予肯碩公司
    負責人丙○○，惟經丙○○偶於國際其他相同業務公司目錄發現樣式相同之金幣
    ，是以強烈懷疑被告二人係利用購買其他公司之金幣以代替產品交差。（四）被
    告乙○○具備加州理工學院博士身分，其所使用之實驗室設備有可能係學校所有
    ，被告未提出購買設備之發票，聲請人方懷疑被告先前之提煉係利用學校之設備
    或直接購自其他公司。（五）被告於九十一年五月一日肯碩公司第二次股東會議
    中自承將於六個月內處理庫存，惟六個月期限屆至，被告視會議決議於不顧，導
    致公司損害擴大，被告復自承於八十九年十二月底前可生產二百五十萬元至三百
    萬元之貴金屬，被告卻廢馳職務不予提煉，被告確有背信之責。（六）被告未將
    利用公司經費所購買之設備予以返還，顯有侵占庫存廢料、公司設備及剩餘公款
    之業務侵占罪責。（七）本件前經聲請人認被告乙○○、甲○○二人共同涉犯刑
    法第三百三十九條第一項之詐欺取財罪、第三百三十六條第二項之業務侵占罪及
    第三百四十二條第一項之背信罪等罪嫌，經向臺灣板橋地方法院檢察署檢察官提
    出告訴，經該署檢察官為不起訴處分，嗣經聲請人聲請再議，由臺灣高等法院檢
    察署駁回再議之聲請，惟被告二人所為實該當於刑法上之詐欺、侵占及背信罪，
    爰依法聲請交付審判云云。
二、按告訴人不服上級法院檢察署檢察長或檢察總長認再議為無理由而駁回之處分者
    ，得於接受處分書後十日內委任律師提出理由狀，向該管第一審法院聲請交付審
    判；法院認為交付審判之聲請不合法或無理由者，應駁回之，法院為裁定前，得
    為必要之調查，刑事訴訟法第二百五十八條之一、第二百五十八條之三第二項前
    段、第三項分別定有明文。依上開條文之立法意旨，既係對於檢察官不起訴或緩
    起訴裁量權制衡之一種外部監督機制，法院僅在就檢察官所為不起訴或緩起訴之
    處分是否正確加以審查，以防止檢察機關濫權，依此立法精神，法院就聲請交付
    審判案件之審查，所謂「得為必要之調查」，其調查證據之範圍，自應以偵查中
    曾顯現之證據為限，不可就告訴人新提出之證據再為調查，亦不可蒐集偵查卷外
    之證據，否則將與刑事訴訟法第二百六十條之再行起訴規定混淆不清（參照臺灣
    高等法院九十一年四月二十五日第一次刑事庭庭長法律問題研究會議決議意旨）
    。次按事實之認定應憑證據，如未能發現相當證據，或證據不足以證明，自不能
    以推測或擬制之方法，為裁判基礎，最高法院四十年臺上字第八六號判例可資參
    照；又認定不利於被告之事實，需依積極證據，茍積極證據不足為不利於被告事
    實之認定時，即應為有利於被告之認定，更不必有何有利之證據；再按告訴人之
    告訴，本以使被告受刑事訴追為目的，故其陳述是否與事實相符，自應調查其他
    證據，以資審認，苟其所為攻擊之詞，尚有瑕疵，則在此瑕疵未予究明以前，即
    不能遽採為斷罪之基礎，最高法院六十九年臺上字第一五三一號判例可供參考。
三、本件聲請人即告訴人告訴被告二人涉嫌詐欺等案件，前經臺灣板橋地方法院檢察
    署檢察官認罪嫌不足，而以九十一年度偵字第一六七五七號為不起訴處分，聲請
    人不服經聲請再議後，仍由臺灣高等法院檢察署檢察長以九十二年度上聲議字第
    一四四八號處分書駁回再議聲請等節，業經本院依職權調閱上開偵查卷證核閱查
    明屬實，並有上開臺灣板橋地方法院檢察署檢察官不起訴處分書及臺灣高等法院
    檢察署處分書各一份影本附卷可稽。本件聲請人仍執詞聲請交付審判云云。
四、經查：
（一）按刑法第三百三十九條第一項詐欺取財罪之成立，以意圖為自己或第三人不法
      所有，以詐術使人將本人或第三人之物交付為要件，所謂以詐術使人交付，必
      須被詐欺人因其詐術而陷於錯誤，若其所用方法，不能認為詐術，亦不致使人
      陷於錯誤，即不構成該罪，最高法院四十六年臺上字第二六０號判例足資參考
      。次按刑法上之侵占罪，須持有人變易其原來之持有意思而為不法所有之意思
      ，始能成立，如僅將持有物延不交還或有其他原因致一時未能交還，既缺乏主
      觀要件，即難遽以該罪相繩，最高法院六十八年臺上字第三一四六號判例意旨
      亦可資參照，亦即按刑法侵占罪之成立，係以意圖為自己或他人不法之所有，
      擅自處分自己持有他人所有物或變易原來持有之意思而為所有之意思，而逕本
      於所有人地位之行為，為其構成要件，雖行為外形及其外觀各有不同之態樣，
      要必有不法所有之意思，方始成立，如欠缺此等不法所有之意圖，則侵占罪之
      主觀要件已然欠缺，因之，若已失其主、客觀要件其中之一者，即難遽以該罪
      相繩。另刑法上之背信罪，須以為他人處理事務為前提，且須有意圖為自己或
      第三人不法之利益，或損害本人之利益，而為違背其任務之行為，致生損害於
      本人之財產或其他利益為其構成要件。
（二）本件聲請人肯碩公司實際匯予被告二人在美營運資金僅為二百九十二萬二千零
      三十七元，此為聲請人肯碩公司於告訴狀及聲請交付審判狀中所自承，並有聲
      請人肯碩公司八十七年十月至八十八年十二月之公司總帳附於原偵查卷中可證
      ，惟被告二人於八十九年間交回聲請人肯碩公司之貴金屬總價計達三百五十餘
      萬元乙節，則為肯碩公司負責人丙○○於原偵查中供承在卷，足證被告等確實
      有提鍊貴金屬之技術與能力，聲請人聲請意旨認該貴金屬可能係被告二人對外
      購買後再佯稱係由其生產提煉製造，以詐騙聲請人公司股東云云，純屬臆測之
      詞，並無證據足資證明被告二人有此部分施用詐術之不法情事；參以被告等所
      交付聲請人肯碩公司之貴金屬價值業已逾實際收受之營運資金高達數十萬元，
      因被告二人亦係聲請人肯碩公司之股東，且僅係技術入股（被告乙○○20%，
      被告甲○○10%，此觀諸投資協議書第三條之規定自明），倘被告二人確有心
      詐騙聲請人肯碩公司股東，於收受聲請人肯碩公司所匯至海外之營運資金後，
      即可遠走高飛，置之不理，焉可能多次與聲請人肯碩公司負責人丙○○保持聯
      絡，並在美召開業務會議，甚且於八十九年間交回聲請人肯碩公司總價高達三
      百五十餘萬元之提煉貴金屬？另被告乙○○曾獲得美國加州理工學院博士學位
      並在該校服務等情，有學位證書及八十八年至八十九年間任職於加州理工學院
      之薪資扣繳憑單在卷可稽，核諸本件投資之重點在於被告二人是否具有提鍊貴
      金屬之技術與能力，而被告二人果真具有該技術能力，已如上述，則被告乙○○究係加州理工學院之教授或資深研究員，殊與本件詐欺是否成立無涉。又查
      ，聲請人肯碩公司確曾於八十八年七月間派遣人員鄭鴻志遠赴美國向被告乙○○學習提煉貴金屬之技術，此業據聲請人肯碩公司負責人丙○○於原偵查中到
      庭陳明在卷，益徵被告二人並無任何施用詐術使聲請人陷於錯誤之不法情事。
      準此，堪認本件被告二人主觀上並無為自己不法所有之意圖，客觀上亦無施用
      詐術使人陷於錯誤而為財物交付之不法情事，自難以詐欺罪責相繩。
（三）另聲請人雖爭執被告於八十八年營運報告中預估八十九年度應有七百九十七萬
      元以上之稅前毛利產生，於該營運報告書中並未提及增資情事，然細觀該營運
      報告，即可發現該營運報告書中「營運後市場實況與原企劃之比較」項目內容
      中，已提及因貴金屬中之鈀金價格自八十七年十一月至八十八年九月，從每盎
      司一百五十美元飆漲至三百八十美元，嚴重影響牙科技工業者之成本，連帶影
      響本案之回收獲利，亦即因牙科技工業者不斷減少該貴金屬使用量，致與預估
      回收價值有所差距，此部分已點出該投資計劃案營運前景之隱憂，是故尚難以
      斯時未提及須增資方得以順利運作情事，事後被告如再提出增資之要求即屬詐
      欺或背信；況且，前開所謂之稅前毛利額僅係預估，亦難以嗣後生產提煉之貴
      金屬未達此預估額，即謂被告有心存不法之詐欺犯意；此外，聲請意旨認被告
      要求增資購買設備實係九十年後之事，顯有誤會，此觀諸被告乙○○、聲請人
      肯碩公司負責人丙○○等人於八十九年九月一日在美國之開會記錄中，被告乙○○已表明在八十九年初曾提出增資要求，惟遭臺灣股東決定暫緩，目前係以
      生產出來部分ＣＯＶＥＲ前面開銷或買設備來增加產量以突破困境，仍建議增
      資二百萬元以完成庫存貨等情自明，故聲請意旨此部分亦容有誤會。
（四）至於聲請意旨懷疑被告二人係利用購買其他公司之金幣以代替產品交差，被告
      乙○○具備加州理工學院博士身分，其所使用之實驗室設備有可能係學校所有
      云云，純係聲請人片面之臆測，不足憑採。又聲請意旨認被告未提出購買設備
      之發票，遽認被告有詐欺罪嫌云云，惟查被告甲○○於原偵查中九十一年十一
      月二十日所提出之答辯狀中，已就八十七年至八十八年十二月止聲請人肯碩公
      司在美國之中英文現金帳提出說明，其中就有關實驗室設備花費項目均有明確
      記載，是聲請意旨此部分亦屬無據。
（五）聲請意旨復認被告未將利用公司經費所購買之設備予以返還，顯有侵占庫存廢
      料、公司設備及剩餘公款之業務侵占罪責，惟查被告甲○○於原偵查中已表明
      該批提煉未成品目前存放在美國之實驗室，倘聲請人肯碩公司或其負責人丙○○願意收受並提供運費，被告隨時願意立即運回台灣交貨等情，僅因聲請人肯
      碩公司負責人丙○○於偵查中表示只願意收受成品而未果，則尚難以聲請人無
      此提煉專業技術能力，僅願接受提煉完成之貴金屬成品，遽認被告對尚未提煉
      完成之貴金屬半成品有易持有為不法所有侵占犯行；另聲請意旨認被告有侵占
      公司設備、剩餘公款云云，惟衡諸聲請人肯碩公司實際匯予被告在美營運資金
      僅為二百九十二萬二千零三十七元，已如前述，然被告既已於八十九年間交回
      聲請人肯碩公司之貴金屬總價計達三百五十餘萬元，遠逾被告自聲請人肯碩公
      司處所收受之金額，即難謂被告就此部分有何為自己不法所有之意圖，此與侵
      占罪之主觀構成要件有所不符，亦難認被告二人有何不法侵占犯行。
（六）末查聲請意旨又認被告於九十一年五月一日肯碩公司第二次股東會議中自承將
      於六個月內處理庫存，惟六個月期限屆至，被告視會議決議於不顧，導致公司
      損害擴大，被告復自承於八十九年十二月底前可生產二百五十萬元至三百萬元
      之貴金屬，被告卻廢馳職務不予提煉，被告確有背信云云。惟查被告等未曾拒
      絕移轉提煉貴金屬之技術，已如前述，而被告乙○○復係肯碩公司副董事長，
      被告甲○○則係肯碩公司總經理，被告二人亦係肯碩公司股東，對於肯碩公司
      之盈虧乃利害與共，殊無放任肯碩公司結束營業導致自身利益受損之理，被告
      等既係因聲請人未繼續提供足夠經費，而在鈀金屬價格高漲，預估回收價值縮
      減，連帶影響回收獲利，相對造成提煉貴金屬成本提高，又無額外資金挹注情
      形下，方無法繼續在美從事提煉貴金屬之業務，此一糾紛至多僅屬被告二人與
      聲請人肯碩公司彼此間有無違反委任契約債務不履行之問題，若謂身為肯碩公
      司股東之被告二人，有故意違背其任務致生損害於聲請人之背信犯行，連帶當
      然影響自身之獲利，實與常情有違，亦與經驗法則不符。
五、綜上所述，依據卷存偵查中曾顯現之證據觀之，本件除聲請人之指訴外，並無其
    他積極證據足以證明被告二人有何詐欺、業務侵占或背信之不法情事，揆諸前開
    說明，自難僅憑聲請人片面指訴，遽爾推定被告二人有其所指之犯行，應認被告
    二人犯罪嫌疑尚有未足。原偵查、再議機關依偵查所得證據，認並無證據證明被
    告二人有何詐欺、業務侵占或背信罪嫌，乃以其犯罪嫌疑不足為由，先後為不起
    訴處分及再議駁回處分，核無不合。聲請人猶指陳詞，指摘不起訴及駁回再議等
    處分為不當，聲請交付審判，非有理由，應予駁回。
據上論斷，應依刑事訴訟法第二百五十八條之三第二項前段，裁定如主文。
中      華      民      國      九  十  三    年      三    月    五    日
                                    臺灣板橋地方法院刑事第二庭
                                          審判長法  官  高奕驤
                                                法  官  潘翠雪
                                                法  官  黃若美
右正本證明與原本無異。
不得抗告。
                                    書記官  廖舜宜
中      華      民      國      九  十  三    年      三    月    五    日
